智慧財產及商業法院民事判決  
109年度民專訴字第110號
原      告  緯聯電子科技（中山）有限公司


法定代理人  林慶焜              
訴訟代理人  張哲倫律師
複 代理 人  陳香羽律師
訴訟代理人  陳佳菁律師
            林嘉興                                      

複 代理 人  林佳儀              
被      告  高思設計股份有限公司

兼  法  定
代  理  人  林志傑              
共      同
訴訟代理人  陳怡衡律師  
輔  佐  人  許月娥                                  
被      告  王佩櫻                                      
            方博琦                                 
            劉孟涵                                     
上列當事人間確認專利權等事件，本院於民國111年3月16日言詞
辯論終結，判決如下：
    主  文
一、確認中華民國第I630863號「顯示裝置之框體結構」專利之
    專利申請權及專利權均為兩造共有。
二、訴訟費用由被告連帶負擔。　　
　　事實及理由
壹、程序方面：
    被告王佩櫻、方博琦、劉孟涵經合法通知，無正當理由未於
    言詞辯論期日到場，核無民事訴訟法第386條各款所列情形
    ，爰依原告之聲請，由其一造辯論而為判決。
貳、實體方面：
一、原告主張要旨及聲明：
  ㈠被告高思設計股份有限公司（下稱高思公司）於民國109年6
    月10日向原告母公司緯創資通股份有限公司（下稱緯創公司
    ）寄發存證信函，主張其為中華民國第I630863號「顯示裝
    置之框體結構」專利（下稱系爭專利）之專利權人，並向緯
    創公司請求專利侵權損害賠償。原告始發現系爭專利之部分
    請求項技術內容實為原告所研發而有實質貢獻，被告逕自向
    經濟部智慧財產局申請系爭專利，否認原告共同專利申請權
    人及專利權共有人之地位，原告此法律上地位不安之狀態，
    得以本件確認之訴除去，有確認利益。
　㈡原告之受僱人唐○自105年12月12日起至106年3月19日間，就
    開發超薄邊框顯示器產品與高思公司聯繫及討論，而由唐○
    與被告林志傑往來文件，可確認唐○單獨對於系爭專利請求
    項1至6關於「塑料完全包覆金屬板件側邊」技術特徵之全部
    具有實質貢獻，更對請求項7至12之部分技術特徵有實質貢
    獻，應為系爭專利之共同發明人。又唐○前揭職務上發明，
    依原告與唐○間之員工勞動合同約定，其系爭專利之專利申
    請權及專利權屬於原告。爰依專利法第5條、第7條第1項本
    文及第12條第1項規定，請求確認如聲明所示。
　㈢聲明求為判決如主文第1項所示。 
二、被告答辯要旨及聲明：　
　㈠被告依緯創公司「LCM市場趨於窄邊框薄型化」之需求，設計
    出insert molding技術（結構）應用於LCM邏輯概念，於105
    年11月初向緯創公司提出簡報提案，其中「3.LCM新製程埋
    入射出」揭露有關insert molding（埋入射出）之設計技術
    ，即揭露系爭專利之原始構想。
　㈡依被告與唐○間之電子郵件顯示，被告就唐○提供之舊有圖面
    ，更改為被告構思之insert molding設計技術，其3D附圖已
    詳細揭露前揭設計技術，且系爭專利請求項1之「二個該夾
    持部係呈夾持狀並夾持兩個該側面」及「塑膠外框係完全包
    覆整個該側邊」為主要insert molding設計技術特徵，係被
    告獨立完成，緯創公司周○○亦以電子郵件回覆肯認並尊重被
    告對新發明的專利權。系爭專利原始構想確為被告獨立創造
    ，並加以繪製實踐該構想之可行性，原告及緯創公司僅提供
    需求，指派其團隊人員與被告為開發技術接洽並學習，其等
    並無參與任何實質技術設計。原告刻意隱藏有利被告之電子
    郵件，有混淆事實之情，且所提之電子郵件均不足證明唐○
    對於系爭專利請求項1至12技術特徵有任何實質貢獻。
　㈢聲明：駁回原告之訴。　
三、本件爭點（卷一第470頁）：
　㈠唐○是否為系爭專利之共同發明人？
  ⒈唐○是否就系爭專利請求項1至6單獨有全部實質貢獻？
  ⒉唐○是否就系爭專利請求項7至12之部分技術特徵有實質貢獻
    ？
  ㈡原告是否就其受僱人唐○於職務上之發明享有系爭專利之專利
    申請權及專利權而應為系爭專利之共同專利申請權人及專利
    權共有人？
四、本院得心證理由：　　
  ㈠民事訴訟法第247條第1項規定：確認法律關係之訴，非原告
    有即受確認判決之法律上利益者，不得提起之；確認證書真
    偽或為法律關係基礎事實存否之訴亦同。所謂即受確認判決
    之法律上利益，係指因法律關係之存否不明確，致原告在私
    法上之地位有受侵害之危險，而此項危險得以對於被告之確
    認判決除去之者而言（最高法院104年度台上字第1355號民
    事判決意旨參照）。本件原告主張系爭專利之專利申請權及
    專利權為兩造共有，為被告否認，雙方就原告是否為系爭專
    利申請權人及專利權共有人乙情有所爭執，而此不明確之情
    形，攸關原告得否享有系爭專利之權利，致其在法律上之地
    位有不安狀態存在，且此不安狀態得以確認判決加以除去，
    故原告提起本件確認訴訟有確認利益。
　㈡系爭專利技術分析：
  ⒈系爭專利所欲解決的問題：
　　液晶顯示裝置係由一面板(A)與一塑膠外框(B)所組合，而該
    面板(A)係由一前框(A1)、一背光模組(A4)、一緩衝材(A2)
    及一金屬背板(A3)所組合而成，最後再藉由螺絲鎖固或卡合
    之方式將該塑膠外框(B)與該面板(A)結合；由於該面板(A)
    與其應用之顯示裝置產品在結構上為各自獨立之設計，在組
    裝上係採用較複雜的方式，例如螺絲鎖固、卡扣卡合或背膠
    黏合等方式進行組裝；然而，在輕薄短小的要求與趨勢下，
    傳統的液晶顯示裝置之框體結構的組裝工序較為複雜，成本
    亦較高，且所製備的液晶顯示裝置亦較厚重（系爭專利說明
    書第[0003]段落，卷一第59頁）。
  ⒉系爭專利之技術手段：
　　系爭專利提出一種顯示裝置之框體結構，係至少包括有一金
    屬背板及一塑膠外框；其中，該金屬背板之側部係延伸有一
    側邊，該金屬背板與該側邊係為一體成形，該金屬背板之內
    側與該側邊之內側共同形成一夾角；該側邊具有兩個側面，
    該塑膠外框具有二個夾持部，該塑膠外框係包覆該側邊，二
    個該夾持部係呈夾持狀並夾持兩個該側面（系爭專利說明書
    第[0006]段落，卷一第60頁）。
  ⒊系爭專利之功效：
　　系爭專利係藉由塑料射出成型之製程方式，以在金屬材質製
    成之金屬背板的直角側部上包覆一塑膠材質所製成之塑膠外
    框，有效使用塑膠結合金屬之方式做為大尺寸顯示裝置之使
    用，以移除傳統大尺寸顯示裝置框體結構之前框構造，並有
    效以金屬材質支撐，以使塑膠材質包覆於大尺寸顯示裝置之
    周邊或一部分，而達到大尺寸顯示裝置薄型化之趨勢與優點
    ，且使用塑膠包覆金屬件之埋入射出方式，無需增加多餘之
    工序，即可節省大尺寸顯示裝置組裝之成本，確實達到節省
    大尺寸之顯示裝置之組裝工序、成本與時間，實現大尺寸顯
    示裝置輕巧、簡單與薄型化之優勢（系爭專利說明書第[001
    8]段落，卷一第61至62頁）。
  ⒋系爭專利申請專利範圍：
　　系爭專利申請專利範圍共12項，其中第1項為獨立項，其餘
    為附屬項，其內容如下（卷一第70至71頁，主要圖式如附件
    一所示）：
　⑴請求項1：一種顯示裝置之框體結構，係至少包括有一金屬背
    板(11)及一塑膠外框(13)；其中，該金屬背板(11)之側部係
    延伸有一側邊(12)，該金屬背板(11)與該側邊(12)係為一體
    成形，該金屬背板(11)之內側與該側邊(12)之內側共同形成
    一夾角(113)；該側邊(12)具有兩個側面(120)，該塑膠外框
    (13)具有二個夾持部(131)，該塑膠外框(13)係包覆該側邊(
    12)，二個該夾持部(131)係呈夾持狀並夾持兩個該側面(120
    )；其中該塑膠外框(13)係完全包覆整個該側邊(12)的兩個
    該側面(120)，該塑膠外框(13)係以射出成型方式包覆於該
    側邊(12)；該塑膠外框(13)所包覆之各該側邊(12)之間可直
    接設置一背光模組(2)。
　⑵請求項2：如申請專利範圍第1項所述之顯示裝置之框體結構
    ，其中該夾角(113)係為鈍角、直角或銳角。
　⑶請求項3：如申請專利範圍第2項所述之顯示裝置之框體結構
    ，其中該夾角(113)係為直角。
　⑷請求項4：如申請專利範圍第3項所述之顯示裝置之框體結構
    ，其中該金屬背板(11)之外側與該側邊(12)之外側共同形成
    一彎折角落(112)，該彎折角落(112)係為圓弧狀。
　⑸請求項5：如申請專利範圍第1項所述之顯示裝置之框體結構
    ，其中該塑膠外框(13)係完全包覆整個該側邊(12)的兩個該
    側面(120)。
　⑹請求項6：如申請專利範圍第1項所述之顯示裝置之框體結構
    ，其中該塑膠外框(13)係以射出成型方式包覆於該側邊(12)
    。
　⑺請求項7：如申請專利範圍第1項所述之顯示裝置之框體結構
    ，其中該金屬背板(11)之外側與該側邊(12)之外側共同形成
    一彎折角落(112)，該金屬背板(11)於鄰近該彎折角落(112)
    或該金屬背板(11)於該彎折角落(112)係具有一金屬背板孔
    洞(111)，該塑膠外框(13)係貫穿且填滿該金屬背板孔洞(11
    1)。
　⑻請求項8：如申請專利範圍第1項所述之顯示裝置之框體結構
    ，其中該側邊(12)係有一側邊孔洞(121)，該塑膠外框(13)
    係貫穿且填滿該側邊孔洞(121)。
　⑼請求項9：如申請專利範圍第1項所述之顯示裝置之框體結構
    ，其中該側邊(12)之底部係向外延伸一側邊翼部(122)。
　⑽請求項10：如申請專利範圍第9項所述之顯示裝置之框體結構
    ，其中該側邊翼部(122)係有一側邊翼部孔洞(1221)，該塑
    膠外框(13)係貫穿且填滿該側邊翼部孔洞(1221)。
　⑾請求項11：如申請專利範圍第1項所述之顯示裝置之框體結構
    ，其中該側邊(12)係包括有一凹槽(123)，該塑膠外框(13)
    係填滿該凹槽(123)。
　⑿請求項12：如申請專利範圍第11項所述之顯示裝置之框體結
    構，其中該凹槽(123)的底部開設有一凹槽孔洞(124)，該塑
    膠外框(13)係貫穿且填滿該凹槽孔洞(124)。　
  ㈢爭點分析：　　
　⒈原告之受僱人唐○就系爭專利請求項1至6之全部技術特徵有實
    質貢獻，為系爭專利之共同發明人：　　　　
　⑴專利法第5條規定：（第1項）專利申請權，指得依本法申請
    專利之權利。（第2項）專利申請權人，除本法另有規定或
    契約另有約定外，指發明人、新型創作人、設計人或其受讓
    人或繼承人。而發明人係指實際進行研究發明之人，須係對
    申請專利範圍所記載之技術特徵具有實質貢獻之人，當申請
    專利範圍記載數個請求項時，發明人並不以對各該請求項均
    有貢獻為必要，倘僅對一項或數項請求項有貢獻，即可表示
    為共同發明人。所謂「實質貢獻之人」係指為完成發明而進
    行精神創作之人，其須就發明或新型所欲解決之問題或達成
    之功效產生構想（conception），並進而提出具體而可達成
    該構想之技術手段。
　⑵依據兩造提供系爭專利申請日即106年5月2日前之電子郵件，
    其中被告所提105年12月14日電子郵件內容（被證2，圖面如
    附件二所示）；原告所提同年月12日電子郵件內容（原證4
    ）、同年月13日電子郵件內容（原證5）、同年月14日、同
    年月15日、106年1月5日、同年月6日、同年月9日、同年3月
    16日、同年月19日電子郵件內容（原證6，圖面如附件三所
    示），顯示唐○與被告於該期間就顯示裝置之框體結構反覆
    討論並共同改進設計方案，唐○於105年12月14日、同年月15
    日及106年1月6日電子郵件中並明確提出修改意見，雙方最
    終完成106年3月19日電子郵件附件之圖面，鐵件背板的側邊
    原本僅部分包覆塑膠材料，最終修改為全部包覆塑膠材料，
    是以唐○就該圖面之完成具有技術手段的實質貢獻。
  ⑶依據106年1月6日及同年3月16日電子郵件（原證6）記載內容
    可知，該圖面係在一鐵件背板的側邊以埋射方式包覆塑膠材
    料作為顯示裝置之框體，鐵件背板所形成的容設空間係供設
    置螢幕及背光模組，其中鐵即為一種金屬，因此該圖面之具
    有側邊的鐵件背板即相當於系爭專利之具有側邊的金屬背板
    ，另106年3月19日電子郵件附件之圖面已顯示鐵件背板之側
    邊與底面成直角，且鐵件背板之其中三個側邊的內外側面完
    全被塑膠材料包覆。依據系爭專利說明書第[0018]段落所載
    「以移除傳統大尺寸顯示裝置框體結構之前框構造，並有效
    以金屬材質支撐，以使塑膠材質包覆於大尺寸顯示裝置之周
    邊或一部分」（卷一第61頁），可知系爭專利係以塑膠材質
    射出成型包覆金屬背板側邊的方式取代傳統的組裝結合，使
    塑膠外框與金屬背板結合為一體，塑膠外框並不須包覆所有
    的側邊，即可達成其功效，是以系爭專利請求項1之「其中
    該塑膠外框(13)係完全包覆整個該側邊(12)的兩個該側面(1
    20)」僅指金屬背板的至少一側邊被包覆，且該側邊的內外
    兩個側面完全被包覆。故106年3月19日電子郵件附件之圖面
    已實質揭露前揭系爭專利請求項1之全部技術特徵，與系爭
    專利請求項1之技術內容一致，系爭專利請求項1僅為該圖面
    以文字敘述之結果，且唐○就該圖面之完成具有技術手段的
    實質貢獻，故唐○就系爭專利請求項1之全部技術特徵具有實
    質貢獻。
  ⑷如前所述，106年3月19日電子郵件附件之圖面已揭露系爭專
    利請求項1之全部技術特徵，該圖面並顯示鐵件背板之側邊
    與底面成直角，且彎折角落為圓弧狀，因此該圖面亦已揭露
    前揭系爭專利請求項2、3、4之附屬技術特徵，與系爭專利
    請求項2、3、4之整體技術內容一致，系爭專利請求項2、3
    、4僅為該圖面以文字敘述之結果，且唐○就該圖面之完成具
    有技術手段的實質貢獻，故唐○就系爭專利請求項2、3、4之
    全部技術特徵具有實質貢獻。
  ⑸如前所述，106年3月19日電子郵件附件之圖面已揭露系爭專
    利請求項1之全部技術特徵，該圖面並顯示以埋射方式構成
    的塑膠材料完全包覆鐵件背板之其中三個側邊的內外側面，
    因此該圖面亦已揭露前揭系爭專利請求項5、6之附屬技術特
    徵，與系爭專利請求項5、6之整體技術內容一致，系爭專利
    請求項5、6僅為該圖面以文字敘述之結果，且唐○就該圖面
    之完成具有技術手段的實質貢獻，故唐○就系爭專利請求項5
    、6之全部技術特徵具有實質貢獻。
  ⑹被告辯稱原證6之各圖面僅係原告以被證2電子郵件所附圖面
    為基礎，針對實際量產需求做規格調整而已，並無任何貢獻
    云云（卷一第240頁、第366至367頁）。惟查被證1（圖示如
    附件四所示）之簡報內容並無塑膠外框包覆金屬背板之側邊
    的具體結構，僅係塑膠埋入射出應用於顯示器裝置構想之提
    出，缺少可供付諸實施的具體技術手段，再由被證2及被證3
    （被證2圖面之局部放大圖，圖面如附件五所示）之圖面所
    呈現的塑膠外框包覆結構可知，塑膠外框僅包覆金屬背板之
    側邊的外側面，內側面則無塑膠材料，明顯並未具備系爭專
    利請求項1「該塑膠外框(13)係完全包覆整個該側邊(12)的
    兩個該側面(120)」之重要技術特徵，足見當時之整體技術
    手段尚未完備，嗣後雙方反覆以106年1月6日、同年月9日、
    同年3月16日之電子郵件討論並修改設計結構，於同年月19
    日之電子郵件所附圖面始具有塑膠外框完全包覆金屬背板之
    側邊的外內側面之技術特徵。另依106年1月6日上午唐○致被
    告之電子郵件內容，顯示唐○主動向被告提出中框塑膠含住
    鐵件或者鐵件周圈折邊的兩種結構方案，且唐○於同日下午
    致被告之電子郵件內容，顯示唐○於前揭兩種不同的結構方
    案中選擇使用第一種方案，並修改圖檔寄送給被告以供後續
    修正（卷一第127至129頁、卷二第227至233頁），足見唐○
    並非僅是在已確定的結構上作尺寸的增減，而係對於最終設
    計方案的完成具有技術手段的實質貢獻，被告所辯並不可採
    。
　⑺被告雖檢附被證7至17及附件8等唐○與被告往來之其他電子郵
    件及附件圖面，欲進一步呈現開發產品期間兩造通訊的內容
    ，辯稱系爭專利之原始構想為被告獨立創造完成云云。惟查
    該些電子郵件及附件圖面內容至多僅顯示唐○與被告確曾就
    設計細節有過諸多討論及修改，而唐○曾數次要求被告修改
    設計細節等情，並不足以否定唐○確曾參與構思且於106年1
    月6日上午向被告提出中框塑膠含住鐵件或者鐵件周圈折邊
    的兩種結構方案，再於同日下午由前述兩種結構方案中選擇
    使用第一種方案，並修改圖檔寄送給被告之事實，是以由被
    證7至17及附件8所揭露之內容仍無法獲致被告係獨立完成最
    終設計方案之結論，被告所辯不可採。
　⒉原告之受僱人唐○就系爭專利請求項7至12之部分技術特徵有
    實質貢獻，為系爭專利之共同發明人：　
　  經查106年3月19日電子郵件附件之圖面，鐵件背板之側邊並
    未開設被塑膠材料填滿之孔洞或凹槽，因此無法對應於前揭
    系爭專利請求項7、8、11、12之附屬技術特徵；該圖面中，
    鐵件背板之側邊並未具有延伸的側邊翼部，因此無法對應於
    前揭系爭專利請求項9、10之附屬技術特徵，是以該圖面與
    系爭專利請求項7至12之整體技術內容並非完全一致。惟系
    爭專利請求項7至12係直接或間接依附請求項1，包含請求項
    1全部技術特徵，而唐○就系爭專利請求項1之全部技術特徵
    具有實質貢獻，已如前述，故唐○就系爭專利請求項7至12之
    部分技術特徵亦具有實質貢獻。
　⒊原告得因受僱人唐○於系爭專利為職務上所創作之發明而為系
    爭專利之共同專利申請權人及專利權共有人：　
　⑴專利法第7條第1項規定：受雇人於職務上所完成之發明、新
    型或設計，其專利申請權及專利權屬於雇用人，雇用人應支
    付受雇人適當之報酬。但契約另有約定者，從其約定。又同
    法第12條第1項規定：專利申請權為共有者，應由全體共有
    人提出申請。
　⑵原告主張唐○自105年7月1日起迄今為原告之受僱人乙節，被
    告不爭執（卷一第470頁），依原告所提原證7與唐○間之員
    工勞動合同附件二約定，唐○為完成原告工作任務或者主要
    是利用原告的物質技術條件所完成的發明創造為職務發明創
    造，原告享有專利申請權或專利權（卷一第160頁）。
  ⑶唐○就系爭專利請求項1至6之全部技術特徵、請求項7至12之
    部分技術特徵有實質貢獻，而為系爭專利之共同發明人，已
    如前述，再由原證6各電子郵件之發送時間可知創作期間介
    於105年12月12日至106年3月19日，為唐○任職於原告期間，
    且係依原告指定而與被告共同開發顯示裝置之框體結構，符
    合前揭勞動合同所約定之職務發明創作，從而原告得因受僱
    人唐○於系爭專利為職務上所創作之發明，取得系爭專利之
    共同專利申請權，並於核准專利後為專利權共有人。
五、結論：
　　唐○就系爭專利請求項1至6之全部技術特徵、請求項7至12之
    部分技術特徵有實質貢獻，而為系爭專利之共同發明人；原
    告因受僱人唐○於系爭專利為職務上所創作之發明而為系爭
    專利之共同專利申請權人及專利權共有人。原告請求確認系
    爭專利申請權及專利權為兩造共有，為有理由，應予准許，
    爰判決如主文所示。
六、本件判決事證已臻明確，兩造其餘攻擊防禦方法及舉證，均
    已無礙本院上開審認，自毋庸逐一論駁，附此敘明。
七、據上論結，本件原告之訴為有理由，依智慧財產案件審理法
    第1條，民事訴訟法第78條，判決如主文。
中　　華　　民　　國　　111 　年　　4 　　月　　15　　日
　　                      智慧財產第一庭
　　                              法  官　陳端宜
以上正本係照原本作成。
如對本判決上訴須於判決送達後20日內向本院提出上訴狀。
如委任律師提起上訴者，應一併繳納上訴審裁判費。
中　　華　　民　　國　　111 　年　　4 　　月　　15　　日
　　　　　　　　　　　　　　　    書記官　吳祉瑩